【裁判字號】    98,訴,1978
【裁判日期】    990226
【裁判案由】    偽證
【裁判全文】
臺灣臺北地方法院刑事判決              98年度訴字第1978號
公  訴  人  臺灣臺北地方法院檢察署檢察官
被      告  丁○○
選任辯護人  陳明宗律師
上列被告因偽證案件，經檢察官提起公訴（98年度偵緝字第2020
號），本院判決如下：
    主  文
丁○○無罪。
    理  由
一、公訴意旨略以：丁○○原係稘霖不動產經紀公司（下稱稘霖
    公司）總經理，明知乙○○於民國97年7月9日係委託其妹甲○○在乙○○之公司內代為簽署「專任委託銷售契約書」，
    擬委託稘霖公司代為銷售乙○○所有之基泰建設股份有限公
    司「基泰之星」建案預售屋，乙○○本人未在場，且該契約
    書之不動產標示欄尚為空白。嗣丁○○與乙○○因代銷上述
    房屋報酬發生糾紛，稘霖公司之前業務員乃擅自在上述專任
    委託銷售契約書不動產標示欄上填載「B8棟4樓及B9棟4樓之
    基泰之星」、「農安街」、「共計25.52坪」等文字，並持
    之向臺灣臺北地方法院提起民事給付報酬之訴，詎丁○○竟
    基於偽證犯意，於98年3月25日在臺灣臺北地方法院98年度
    訴字第154號給付報酬事件審理時，就是否不動產標示欄已
    填載B8棟4樓、B9 棟4樓及25.52坪等文字以及專任委託銷售
    契約書是否係乙○○本人所簽等與此案情有重要關係之事項
    ，供前具結後證稱：「是同一份（契約），只是後來將副本
    交給被告（乙○○)以後，發現上面有漏載，才會在被告面
    前將該內容填載上去」、「是她本人（乙○○）所簽」等語
    ，而為虛偽陳述。因認被告涉有刑法第168條之偽證罪嫌。
二、按犯罪事實應依證據認定之，無證據不得認定犯罪事實；無
    證據能力、未經合法調查之證據，不得作為判斷之依據；不
    能證明被告犯罪或其行為不罰者，應諭知無罪之判決，刑事
    訴訟法第154條第2項、第155條第2項、第301條第1項分別定
    有明文。又刑法第168條之偽證罪，以於案情有重要關係之
    事項，故意為虛偽之陳述為構成要件，如非於案情有重要關
    係之事項，故意為虛偽之陳述，固與該條規定不合，即對於
    案情有重要之關係之事項所述不實，而非出於故意者，仍難
    以偽證罪論；依刑法第168條規定證人依法作證時，必須對
    於案情有重要關係之事項，為虛偽之陳述，始負偽證罪之責
    ，所謂於案情有重要關係之事項，係指該事項之有無，足以
    影響於裁判之結果者而言，蓋證人就此種事項為虛偽之陳述
    ，則有使裁判陷於錯誤之危險，故以之為偽證罪，而科以刑
    罰，苟其事項之有無，與裁判之結果無關，僅因其陳述虛偽
    ，而即對之科刑未免失之過酷，是以上開法條加此特別構成
    要件，以限定虛偽陳述之範圍，與其他立法例對於證人虛偽
    陳述之結果不設何等區別者，其立法精神自有不同，最高法
    院30年上字第2032號、29年上字第2341號分別著有判例足稽
    。
三、本件公訴人認被告涉有上開偽證犯行，無非係以(一)被告於偵
    查中之供述、(二)證人乙○○於偵查中之證述、(三)證人吳秀款
    、甲○○於偵查中之證述、(四)本院98年度訴字第154號98年3
    月25日下午3時15分言詞辯論筆錄、被告丁○○之證人結文
    、(五)不動產標示空白之專任委託銷售契約書、遭被告填寫之
    專任委託銷售契約各1份為主要論據。訊據被告丁○○固供
    認有於98年3月25日於本院民事法庭，在本院98年度訴字第
    154號給付報酬事件審理時，就編號A4595號不動產專任委託
    契約書（下稱系爭契約書），是否於簽約時即在契約書上不
    動產標示欄填載「農安街」、「B8棟4樓、B9棟4樓」及委託
    銷售價格欄記載「共計25.52坪」等文字以及該專任委託銷
    售契約書是否係乙○○本人所簽之事項，供前具結後證稱：
    「是同一份（契約），只是後來將副本交給被告（乙○○）
    以後，發現上面有漏載，才會在被告面前將該內容填載上去
    」、「是她本人（乙○○）所簽」等語，惟堅決否認有何偽
    證犯行，辯稱：乙○○委託稘霖公司銷售基泰之星預售屋共
    21 戶，分兩次簽約，地點均在乙○○位於基隆路之辦公室
    ，第一次簽約時，是乙○○妹妹甲○○代乙○○簽的，共簽
    了2 、3份合約，共7、8戶。第二次簽約時，是乙○○本人
    親自簽的，伊印象中全部房地重簽，共簽了7份合約，共21
    戶。且系爭契約書上委託人欄係簽「乙○○」，故伊以為係
    乙○○本人所親簽。至於「農安街、B8棟4樓、B9棟4樓、共
    計25.52坪」等文字，係簽約時當場由業務員丙○○寫上去
    的，並不是事後為起訴請求報酬才填上去的。辯護意旨則稱
    ：甲○○係代其胞姐乙○○與稘霖公司簽約，故縱非告訴人
    乙○○所親自簽約，亦不影響契約成立效力。而系爭契約之
    建物標示欄「農安街、B8棟4樓、B9棟4樓」及委託銷售價格
    欄「共計25.52坪」等文字，確實係當初乙○○委託稘霖公
    司銷售之標的，縱未在委託銷售契約書記載而係事後填寫，
    亦不影響契約效力。故被告上開證述事項之有無，並不足以
    影響於裁判之結果者，故非案情有重要關係之事項，自應為
    無罪之諭知。
四、經查：
（一）被告丁○○係稘霖公司之總經理，而乙○○於97年7月間
      委託稘霖公司代為銷售基泰之星預售屋建案共21戶之房子
      ，並於乙○○公司內簽訂專任委託銷售契約書。嗣稘霖公
      司就其中受託銷售「B8棟4樓、B9棟4樓」2戶房屋，認乙○○在委託期限內，將上述不動產擅自出賣予第三人，乃
      依系爭契約書第9條第1項第1款之約定，向本院民事庭起
      訴請求被告給付委託銷售價額4﹪服務報酬共新台幣（下
      同）510,400元及遲延利息（審理案號98年度訴字第154號
      請求給付報酬事件），而被告丁○○於98年3月25日於本
      院民事庭言詞辯論期日審理時，就系爭契約書於簽約當時
      是否於建物標示欄已填載「農安街」、「B8棟4樓、B9棟4
      樓」及委託銷售價格欄是否填載「共計25.52坪」等文字
      以及該系爭契約是否係乙○○本人所簽之事項，以證人之
      身分供前具結證稱：「是同一份（契約），只是後來將副
      本交給被告（乙○○）以後，發現上面有漏載，才會在被
      告面前將該內容填載上去」、「是她本人（乙○○）所簽
      」等語之事實，業據被告供承不諱，核與證人乙○○審理
      中證述確有於前揭時地委託稘霖公司銷售基泰之星預售屋
      等語相符，且有委託銷售標的統計表、編號A4585、A4593
      、A4594、A4595、A4597、A4598、A4599專任委託銷售契
      約書共7份、本院98年度訴字第154號98年3月25日下午3時
      15分言詞辯論筆錄、被告丁○○之證人結文在卷可稽，並
      經調閱本院98年度訴字第154號民事卷宗核閱屬實，應堪
      認定。
（二）關於乙○○委託稘霖公司代為銷售基泰之星預售屋建案中
      ，其中編號A4585、A4593、A4594、A4595之專任委託銷售
      契約，係乙○○委託其胞妹甲○○於97年7月9日與稘霖公
      司所簽訂，而其餘編號A4597、A4598、A4599之專任委託
      銷售契約，則係乙○○於97年7月10日與稘霖公司所簽訂
      之事實，業據證人乙○○到庭證述明確（見審卷第69 頁
      ），核與證人甲○○證述相符（見審卷第67頁以下），且
      有證人乙○○提出之編號A4595、A4597、A4598、A4599
      專任委託銷售契約在卷可稽（見審卷第75頁以下），亦堪
      採信。又稘霖公司所提出之系爭契約書於建物標示欄有填
      載「農安街」、「B8棟4樓、B9棟4樓」及於委託銷售價格
      欄有填載「共計25.52坪」等文字，而證人乙○○所提出
      者則無上開記載（關於兩份契約書記載之內容詳如附表所
      載）等情，有稘霖公司於民事庭審理時所提出之A4595專
      任委託銷售契約書、證人乙○○於本院審理時所提出之同
      編號專任委託銷售契約書在卷可稽，亦可認定。
（三）關於系爭契約簽約當時，係由乙○○本人親自簽約，或其
      胞妹甲○○簽約，是否係案情有關之重要事項？經查，本
      院98年度訴字第154號給付報酬一案審理時，原告稘霖公
      司係依據系爭契約書，主張與被告乙○○有委託稘霖公司
      代為銷售「B8棟4樓、B9棟4樓」之房地並簽訂系爭契約書
      等情，已如前述，就此，乙○○則於98年6月24日民事庭
      言詞辯論期日時，以民事被告之身份到庭答辯稱：伊有委
      託稘霖公司出售伊所有的基泰之星房地，但系爭委託書上
      的簽名不是我簽的，是伊委託伊妹妹簽名的等語（見本院
      98年度訴字第154號民事卷卷第140至141頁）。準此，系
      爭契約書既然係乙○○委託其胞妹甲○○所簽訂，則契約
      之效力自應歸屬乙○○本人。從而，甲○○係然係有權代
      理乙○○本人與稘霖公司簽立系爭契約，則系爭契約究竟
      係由本人親自簽立，抑或代理人代表本人簽立，並非該案
      之重要爭點。基此，被告於上開民事庭案件審理時證稱係
      乙○○本人親自簽立系爭契約云云，固與事實不符，然與
      該案案情並無重要關係，依照首開說明，自與刑法偽證罪
      之構成要件不符。
（四）關於系爭契約上不動產標示欄是否已填載「農安街」、「
      B8棟4樓、B9棟4樓」及委託銷售價格欄是否已記載「共計
      25.52坪」等文字，是否係案情有關之重要事項？經查，
      據證人乙○○於審理時證稱：「（問：甲○○代簽的那幾
      份合約書中，金額也確定，也表示你們要委託銷售的戶數
      也是確定了？）是的。」、「（問：本件價額、戶別既然
      已經確定，且與統計表上價格相近，是否當時已經確定委
      託銷售B8、B9？（提示編號4595契約書並告以要旨）已經
      確認。」等語（見審卷第68頁背面），核與被告之辯解相
      符。由此可知，「基泰之星建設之B8棟4樓、B9棟4樓」，
      確實係乙○○委託稘霖公司銷售之標的之一無訛。況乙○○委託稘霖公司銷售基泰之星建案時，已就「委託買賣標
      的」（即基泰之星建案、位於農安街、B8棟4樓、B9棟4樓
      、「委託銷售價格」（即1276萬元）、「委託銷售期間」
      （即97年7月9日至同年10月8日）等專任委託銷售契約必
      要之點達成口頭上意思表示合致，即便該必要之點並未全
      部記載於系爭契約書面之上，然專任委託銷售契約法律上
      並無「要式」之要求，僅需契約當事人口頭上就契約必要
      之點意思表示一致即告成立，從而，既然系爭契約係由有
      代理權之甲○○所簽立，且就契約必要之點已達成合致，
      自足認該專任委託銷售契約應已成立。從而，既然「基泰
      之星建設之B8棟4樓、B9棟4樓」確實係乙○○委託稘霖公
      司銷售之標的之一，且就該契約必要之點已口頭意思表示
      合致而成立，則不論簽約當是是否即將「農安街、B8棟4
      樓、B9棟4樓及共計25.52坪」等文字記載於系爭書面契約
      上，抑或事後補填，均不影響契約已成立之效力。準此，
      究竟係系爭契約書上係何時填寫上開內容，並非該案之重
      要爭點。則被告於上開民事案件審理時證稱係簽約當時即
      發現漏載故即行補填云云，與該案案情並無重要關係，依
      照首開說明，自與刑法偽證罪之構成要件不符。
（五）綜上所述，被告被訴於前揭案件審理中證詞之內容，並非
      屬該案件中與案情有重要關係之事項，故無論被告陳述是
      否虛偽，尚不得逕以偽證罪相繩。此外，本院復查無其他
      積極證據足以證明被告有何偽證之犯行，揆諸前揭說明，
      自應為無罪諭知。
據上論斷，應依刑事訴訟法第301條第1項，判決如主文。
本案經檢察官張世和到庭執行職務。
中    華    民    國    99    年    2     月    26    日
                  刑事第十一庭  審判長法  官  劉方慈
                                      法  官  黃紹紘
                                      法  官  顧正德
上正本證明與原本無異。
如不服本判決應於收受送達後10日內向本院提出上訴書狀，並應
敘述具體理由；其未敘述上訴理由者，應於上訴期間屆滿後20日
內向本院補提理由書（均須按他造當事人之人數附繕本）「切勿
逕送上級法院」。告訴人或被害人如對於本判決不服者，應具備
理由請求檢察官上訴，其上訴期間之計算係以檢察官收受判決正
本之日期為準。
                                      書記官  郭錦賢
中    華    民    國    99    年    3     月    1     日
附表：
┌───┬─────────────┬─────────────┐
│契約  │     證人乙○○所提出     │        稘霖公司所提出    │
│編號  │   （委託人收執聯）       │        （公司收執聯）    │
├───┼─────────────┼─────────────┤
│A4595 │土地標示：「基泰建設之星。│土地標示：「基泰建設之星。│
│      │」                        │」                        │
│      │                          │                          │
│      │建物標示：「台北」市、「中│建物標示：「台北」市、「中│
│      │山」區、「農（未寫完）」街│山」區○○○○○街、「B8棟│
│      │。面積：「Ⅹ」            │4 B9棟4」樓、「基泰之星」 │
│      │                          │。面積：「Ⅹ」            │
│      │                          │                          │
│      │委託銷售價格：「壹仟貳佰柒│委託銷售價格：「共計25.52 │
│      │拾陸」萬元、「（實收不含仲│坪」、「壹仟貳佰柒拾陸」萬│
│      │佣金）」、「本物件屋主保證│元、「（實收不含仲佣金）」│
│      │可換約乙○○」。          │、「本物件屋主保證可換約張│
│      │                          │碧玲」。                  │
│      │                          │                          │
│      │委託銷售期間：「97」年、「│委託銷售期間：「97」年、「│
│      │7」月、「9」日、「97」年、│7」月、「9」日、「97」年、│
│      │「10」月、「8」日。       │「10」月、「8」日。       │
└───┴─────────────┴─────────────┘

司法院資訊處製作；財團法人民間司法改革基金會備份。
